臺灣雲林地方法院民事判決　　　　　　 95年度訴更一字第1號
原　　　告　庚○○
訴訟代理人　林俊欽律師
被　　　告　壬○○
　　　　　　乙○○
　　　　　　丁○○
　　　　　　癸○○
　　　　　　丙○○
　　　　　　戊○○
　　　　　　　　　　　巷2 號.
　　　　　　己○○
　　　　　　　　　　　巷5 弄.
上七人共同
訴訟代理人　莊安田律師
上列當事人間請求拆屋還地事件，本院於民國96年5 月9 日言詞
辯論終結，判決如下：
    主    文
原告之訴及假執行之聲請均駁回。
訴訟費用新台幣肆萬捌仟柒佰壹拾壹元由原告負擔。
    事實及理由
一、程序方面：
    按訴狀送達後，原告不得將原訴變更或追加他訴，但請求之
    基礎事實同一；該訴訟標的對於數人必須合一確定時，追加
    其原非當事人之人為當事人者，不在此限。民事訴訟法第25
    5 條第1 項第2 、5 款分別定有明文。本件原告於民國95年
    6 月9 日起訴時，原僅請求被告壬○○將坐落雲林縣四湖鄉
    ○○段946 地號土地上之地上物拆除，並返還該土地。嗣於
    起訴狀繕本送達被告壬○○後，原告復於95年12月12日，以
    系爭土地上之建物為被告壬○○之配偶即吳水岸所建，吳水
    岸死後，該建物由被告壬○○與伊子女即戊○○、己○○、
    乙○○、丁○○、癸○○、丙○○共同繼承為由，乃追加戊
    ○○、己○○、乙○○、丁○○、癸○○、丙○○為共同被
    告。其後，原告復以96年5 月8 日之言詞辯論狀，預備追加
    如認兩造間有使用借貸關係，則以該書狀繕本之送達為終止
    使用借貸之意思表示，並依終止使用借貸後之無權占有關係
    請求被告返還系爭土地。本件就原告之追加被告言，按繼承
    人有數人時，在分割遺產前，各繼承人對於遺產全部為公同
    共有；公同共有物之處分，及其他之權利行使，應得公同共
    有人全體之同意。民法第1151條、第828 條第2 項亦各有明
    定。被告7 人為吳水岸之繼承人，且均未拋棄繼承，有被告
    提出之戶籍謄本（見本院訴字卷第24、25頁），及本院查無
    拋棄繼承資料（見本院訴更一字卷第77頁）在卷可參，是被
    告7 人即因繼承系爭土地上之建物而存有公同共有關係，從
    而，被告7 人就原告之請求拆除該建物，必須一同被訴，當
    事人之適格始無欠缺，亦即其等對於本件訴訟標的有合一確
    定之必要，準此，原告之追加被告於法並無不合；另就原告
    之預備追加言，因被告於原告原請求之訴訟抗辯兩造間存有
    使用借貸關係，則原告預備追加終止使用借貸後之請求被告
    返還系爭土地，所涉爭執與原請求訴訟之審理對象，均為被
    告是否有正當權源使用系爭土地，先後位之請求具有同一性
    ，且均得在同一訴訟程序之審理範圍內就證據資料予以利用
    ，以避免重複審理，並進而為統一解決。準此，原告就該預
    備追加之訴部分，應認與原請求之基礎事實同一（最高法院
    91年度台抗字第552 號裁定參照），是原告此項預備追加，
    於法亦無不合。
二、原告主張：原告所有坐落雲林縣四湖鄉○○段946 地號、地
    目田、面積2743平方公尺土地（以下簡稱：系爭土地），原
    為原告之父吳搖碧所有，其後因吳搖碧於76年1 月9 日死亡
    ，系爭土地乃由原告繼承。詎被告之被繼承人吳水岸未經同
    意，亦無正當使用權源，竟擅自於72年間無權占用系爭土地
    興建如附圖即雲林縣北港地政事務所95年9 月18日土地複丈
    成果圖所示之二層樓房及其附屬建物，嗣吳水岸於81年7 月
    10日死亡，該房屋及其附屬建物由被告7 人共同繼承，另其
    餘田地部分則由被告壬○○占用耕作，被告既無正當權源使
    用系爭土地，自應將系爭土地上之地上物除去，並將系爭土
    地返還原告。被告雖辯稱：系爭土地在吳水岸之父吳寬敏於
    35年2 月28日向吳搖碧之債權人贖回後，吳搖碧與吳寬敏原
    約定欲將系爭土地移轉給吳寬敏，但因故未完成登記，乃改
    約定將系爭土地交由吳寬敏永久管理使用及建屋祭祀祖先等
    語，並援引證人辛○○之證言為證。然因證人辛○○係吳水
    岸之胞兄，與被告之關係親密，且其證言前後矛盾、與事實
    不符；再者，倘如證人辛○○所言，系爭土地欲交由吳寬敏
    建屋祭祀祖先云云，則為何自吳寬敏於35年間贖回系爭土地
    後迄伊於63年3 月28日死亡時止，近28年之久，均未在系爭
    土地上建屋，而係至吳水岸即吳寬敏之么子於72年間始建造
    房屋，顯見所謂同意建屋祭祀祖先一節，與常情不符，是證
    人辛○○之證言並無可採。又如有吳搖碧同意吳寬敏建屋祭
    拜祖先之事，惟該使用借貸契約之當事人亦非吳水岸，是在
    被告未舉證證明伊等之被繼承人吳水岸曾獲吳搖碧同意繼續
    該借用契約前，自無法逕依繼承法理即認被告得在系爭土地
    上建屋使用。即使認兩造之先人間存有使用借貸關係，然原
    告亦已依民法第472 條規定，以96年5 月8 日言詞辯論狀繕
    本之送達，對被告為終止該使用借貸契約之意思表示，該使
    用借貸契約既經終止，被告亦屬無權占有，仍應返還系爭土
    地。爰提出田賦繳款書為證，依民法第767 條規定，請求被
    告除去地上物，並返還系爭土地等語。
    並聲明：(一)被告壬○○、戊○○、己○○、乙○○、丁○○
    、癸○○、丙○○應將坐落雲林縣四湖鄉○○段946 地號土
    地上如附圖所示A 部分面積30平方公尺、B 部分面積101 平
    方公尺、C 部分面積107 平方公尺、D 部分面積28平方公尺
    等建物拆除，並將該部分土地返還原告。(二)被告壬○○應將
    上開如附圖所示E 部分面積2477平方公尺土地上之作物除去
    ，並將該部分土地返還原告。(三)原告願供擔保，請准為假執
    行之宣告。(四)訴訟費用由被告負擔。
三、被告則以：系爭土地於重劃前為雲林縣四湖鄉○○○段359
    、359-1 、359-2 地號等3 筆土地，原為原告之被繼承人吳
    搖碧所有，吳搖碧前於30年（即日據昭和16年）9 月16日以
    該3 筆土地向其債權人陳雲巖抵押借款，於清償期屆至因無
    力清償，乃由其胞弟即吳寬敏於35年2 月28日代為清償並塗
    銷抵押權登記，及取回該等土地之所有權狀。其等兄弟原約
    定將系爭土地移轉給吳寬敏，並委由證人辛○○代為辦理登
    記手續，但因當時土地登記簿上所載之所有權人為「吳搖
    」，與其身分證明所載為「吳搖碧」不同，以致未能完成所
    有權移轉登記手續。為此，其等兄弟乃繼而約定爾後即將系
    爭土地永久交由吳寬敏使用，並同意伊於其上建屋以便管理
    及祭拜祖先。嗣後，吳寬敏於63年3 月28日死亡，系爭土地
    則由伊之繼承人吳水岸繼續管理使用，並在72年間於其上建
    屋與被告共同居住迄今。系爭土地雖登記為原告所有，但自
    35年起即分別由吳寬敏、吳水岸及被告管理使用，並保有該
    地之所有權狀及代繳農田水利會費等情，可見被告乃基於兩
    造被繼承人間之使用借貸及繼承關係，而管理使用系爭土地
    ，並非無權占有等語，資為抗辯。
    並聲明：如主文第一項所示。
四、兩造不爭執之事實：
  (一)系爭土地原為原告之父吳搖碧所有，吳搖碧於76年1 月9 日
    死亡後，由原告繼承取得該地。
  (二)如附圖所示編號A 、B 、C 、D 之建物及附屬地上物係被告
    之被繼承人吳水岸於72年間興建，吳水岸於81年7 月10日死
    亡後，該等建物由被告共同繼承取得。另如附圖所示編號E
    部分土地，現為被告壬○○占有耕作使用。
五、本件爭點：
    本件爭點在於兩造就系爭土地是否存有使用借貸關係？如有
    ，則原告之終止使用借貸，是否發生終止契約之效力？亦即
    被告使用系爭土地是否具有正當權源？
六、得心證之理由：
  (一)就兩造對系爭土地是否存有使用借貸關係部分：
  1.原告主張其所有系爭土地係繼承自其父吳搖碧，現該地部分
    為被告所有建物占用、部分為被告壬○○耕作使用等節，業
    據原告提出土地登記謄本及照片為證，另就系爭土地現今之
    使用情形，並經本院受命法官前於95年8 月25日會同雲林縣
    北港地政事務所測量人員至現場勘測屬實，製有勘驗測量筆
    錄、現場照片，及雲林縣北港地政事務所95年9 月18日北地
    四字第0950006755號函檢送之土地複丈成果圖在卷可參（見
    本院訴字卷第66至73頁、第78、79頁），復為被告所不爭執
    ，是原告此部分之主張，自堪信為實在。
  2.對於被告抗辯兩造間存有使用借貸關係一節，原告自認：「
    我父親說我們土地被你們暫時用沒有關係」、「我父親說借
    你們使用，但是不可以占為己有，借他們用的時間，沒有說
    多久」等語（見本院訴更一字卷第16頁），足認被告確實基
    於使用借貸關係而占有系爭土地無訛。再者，就該使用借貸
    關係之原始當事人，證人辛○○即吳寬敏之長子證稱：「地
    是祖先留下來的，就是我阿公吳荖留下來的……當時我阿公
    在時，地就登記吳搖碧的，之後吳搖碧去借錢時，我還是小
    孩，並不清楚，在光復後隔年吳寬敏，就去跟債主討回來，
    當時我二十出頭歲，吳搖碧、吳寬敏、吳寬池三兄弟協議，
    地留給吳寬敏蓋房子拜祖先」、「當時有要辦登記給吳寬敏
    ，但是資料將吳搖碧名字寫錯，把碧底下的石字寫成王，所
    以沒有辦法辦登記。」、「吳寬池和我父親說要更改後，再
    辦理登記，可是他們說給祖先住的，不用辦登記」、「吳寬
    敏、吳寬池、吳搖碧的公媽都在那邊，他們講是說地就要給
    吳寬敏，這樣公媽才有地方住」等語（見本院訴更一字卷第
    14頁及反面），另證人甲○○即吳寬池之子證稱：「我父親
    吳寬池是排行第三的兄弟，他告訴我們說這地是要給我二伯
    吳寬敏使用拜公媽，叫我們不要去跟他們分這土地」等語（
    見本院訴更一字卷第16頁反面），亦即依證人辛○○、甲○
    ○之證言，系爭土地在無法登記為吳寬敏所有之後，吳寬敏
    、吳寬池與吳搖碧即協議將系爭土地供吳寬敏使用。參諸被
    告持有系爭土地於70年4 月9 日土地重劃後所核發之所有權
    狀，及伊等之被繼承人吳水岸曾代繳該地於64年、67年、68
    年及70年至72年份之農田水利會費等客觀情事，有被告提出
    之所有權狀及台灣省雲林農田水利會催繳書、徵收單等件影
    本在卷可稽（見本院訴字卷第33至39頁），倘原告之被繼承
    人吳搖碧未同意吳寬敏使用系爭土地，則吳寬敏之繼承人吳
    水岸豈有代繳該地之農田水利會費，並持有所有權狀之理；
    且證人辛○○、甲○○之上開證言，復與原告自認之旨趣相
    符。準此以言，證人辛○○、甲○○證稱吳寬敏與吳搖碧間
    就系爭土地存有使用借貸關係部分，應堪採信。是原告謂證
    人辛○○因與被告具有較為親近之親戚關係，而指其證言全
    部不可信云云，自無可採。至於證人辛○○雖證稱：當時協
    議欲將系爭土地留給吳寬敏蓋房子拜祖先等語，亦即使用範
    圍包括於系爭土地上建造房屋；但證人甲○○之證言，則稱
    將系爭土地給吳寬敏使用拜公媽等語，似指以使用土地之收
    益祭祀祖先。二者所述情形已略有不同；再衡諸兩造不爭執
    自吳寬敏於35年間使用系爭土地以來，迄吳寬敏於63年3 月
    28日死亡止之近28年間，吳寬敏並未在系爭土地上建造房屋
    之客觀事實，倘吳搖碧當年同意吳寬敏使用系爭土地之範圍
    包括建造房屋在內，則為何吳寬敏長年以來卻未建造房屋使
    用，是證人辛○○所稱得建造房屋一節，顯存有疑竇而無可
    採信。從而，本件吳搖碧與吳寬敏所約定之使用借貸範圍，
    應僅限於耕種使用而已，堪可認定。
  3.吳寬敏於63年3 月28日死亡後，其繼承人有辛○○、吳慢發
    及吳水岸等人；另吳水岸於81年7 月10日死亡後，其繼承人
    即為被告7 人等情，有被告所提之繼承系統表、戶籍登記簿
    及戶籍謄本在卷可參（見本院訴字卷第23、26至28頁；訴更
    一字卷第36至40頁）；又吳搖碧於76年1 月9 日死亡後，系
    爭土地係由原告繼承取得，亦有原告提出之土地登記謄本附
    卷可稽（見本院訴字卷第7 頁）。此情並均為兩造所不爭執
    ，自可信為實在。按繼承人自繼承開始時，承受被繼承人財
    產上之一切權利、義務。民法第1148條前段定有明文。按此
    ，吳寬敏、吳搖碧死後，其等間之本件使用借貸關係，即由
    辛○○、吳慢發、吳水岸與原告各自繼承而繼續該使用借貸
    關係，並不因其等之死亡而當然消滅；另吳水岸死後，伊所
    繼承之使用借貸關係，則再轉由被告繼承。準此，被告辯稱
    伊等與原告間存有使用借貸關係一情，於法有據，足堪採信
    。
  (二)就原告是否合法終止使用借貸關係部分：
    按有下列各款情形之一者，貸與人得終止契約：貸與人因不
    可預知之情事，自己需用借用物；借用人違反約定或依物之
    性質而定之方法使用借用物，或未經貸與人同意允許第三人
    使用；借用人死亡。民法第472 條第1 、2 、4 款固定有明
    文，惟按契約終止權之行使，依民法第263 條準用同法第25
    8 條之規定，應向他方當事人以意思表示為之。契約當事人
    之一方有數人者，該意思表示，應由其全體或向其全體為之
    ，此為終止權行使之不可分性。倘契約當事人有數人，而僅
    由一人或向一人為終止契約之意思表示，自難謂已生終止契
    約之效力（最高法院64年台上字第2294號判例、85年度台上
    字第661 號判決參照）。承上所述，本件使用借貸契約既由
    訴外人辛○○、吳慢發及被告共同繼承，亦即其契約當事人
    為兩造及其他訴外人，然原告卻僅向被告為終止使用借貸契
    約之意思表示，揆之上開說明，自難認已生終止契約之效力
    。於此情形，被告既基於使用借貸關係而占有使用系爭土地
    ，乃具有正當權源，則原告以被告無權占有（包括終止使用
    借貸後之無權占有）為由，訴請被告除去地上物，並返還系
    爭土地一節，為無理由，不能准許。
七、綜上所述，被告占有使用系爭土地，既有正當權源，則原告
    以被告無權占有為由，請求被告壬○○、戊○○、己○○、
    乙○○、丁○○、癸○○、丙○○應將系爭土地上如附圖所
    示A 部分面積30平方公尺、B 部分面積101 平方公尺、C 部
    分面積107 平方公尺、D 部分面積28平方公尺等建物拆除，
    被告壬○○應將如附圖所示E 部分面積2477平方公尺土地上
    之作物除去，並返還土地等節，為無理由，應予駁回。又本
    件原告之訴既經駁回，則其假執行之聲請即失所附麗，應併
    予駁回。
八、本件事證已臻明確，兩造其餘攻擊及防禦方法，核與判決結
    果不生影響，爰不逐一論述，併此敘明。
九、原告因本件訴訟，支出裁判費新台幣（下同）44,461元，另
    支出地政機關之勘測、圖說費用4,250 元，共計48,711 元
    （計算式：44,461＋4,250 ＝48,711），有繳費收據2 紙在
    卷可稽。本件原告因受敗訴判決，依民事訴訟法第78條之規
    定，此等訴訟費用，自應由原告負擔。爰依民事訴訟法第87
    條第1 項規定併予裁判。
十、訴訟費用負擔之依據：民事訴訟法第78條。
中　　華　　民　　國　　96　　年　　5 　　月　　30　　日
                民事第二庭  審判長法  官　林秋火
                                  法　官  冷明珍
                                  法　官　陳銘壎
本件為正本，係照原本作成。
如對本判決上訴，須於判決送達後20日內向本院提出上訴狀，並
按對造人數提出繕本。
中　　華　　民　　國　　96　　年　　5 　　月　　30　　日
                                  書記官　王秀如
